臺灣高雄地方法院民事判決　　　　　　　96年度訴字第1481號
原　　　告　財政部國有財產局
法定代理人　郭武傳
訴訟代理人　林茂傑
複代理人　　甲○○
被　　　告　乙○○
當事人間給付使用土地補償金事件，本院於民國96年11月2日言
詞辯論終結，判決如下：
  主      文
被告應給付原告新臺幣伍拾萬陸仟陸佰參拾伍元，及自民國九十
六年四月十三日起至清償日止，按週年利率百分之五計算之利息
。
訴訟費用由被告負擔。
  事實及理由
一、按訴狀送達後，原告不得將原訴變更或追加他訴，但請求之
    基礎事實同一，不甚礙被告之防禦及訴訟之終結者，不在此
    限，民事訴訟法第255 條第1 項第2 款、第7 款分別定有明
    文。查本件原告原係「財政部國有財產局臺灣南區辦事處」
    ，嗣於訴訟審理中，變更為「財政部國有財產局」，因前後
    請求之訴之聲明、訴訟標的及基礎事實均相同，無礙被告之
    防禦及訴訟之終結，揆諸前揭規定，其訴之變更應予准許。
    另原告起訴主張被告無權占有之土地為54平方公尺，經測量
    後減縮為實測面積51平方公尺並以之計算補償費為新臺幣（
    下同）506,635 元，亦屬訴之聲明之減縮，合於法之所定，
    應予准許。另本件被告經合法通知，未於言詞辯論期日到場
    ，核無民事訴訟法第386 條所列各款情形，爰依原告之聲請
    ，由其一造辯論而為判決。
二、本件原告起訴主張：被告自民國88年2 月起無權占用高雄市
    前金區○○段第369 地號國有土地（下稱系爭土地）51平方
    公尺，獲有相當於租金之利益，而自88年2 月迄今，系爭土
    地每平方公尺之公告地價為新臺幣（下同）25,100元，依行
    政院82年4 月23日台82年財字第11153 號函示國有出租基地
    一律按照土地申報地價年息5%計收，則被告自88年2 月起迄
    95年12月止，占有期間可獲之租金利益為506,635 元（25,
    100 元×51平方公尺×5%÷12月×95月＝506,635 元，元以
    下捨去），爰依民法第179 條不當得利法律關係提起本訴等
    語，求為判決：被告應給付原告506,635 元，及自支付命令
    狀送達翌日，即96年4 月13日起至清償日止，按年息5%計算
    之利息。
三、被告則以：其父於34年9 月起舉家遷居在系爭土地，即門牌
    號碼高雄市前金區○○○街91號（原為前金二街51及53號，
    下稱系爭建物），原僅由其父興建木造房屋，嗣於62年間改
    建為加強磚造2 層房屋，被告自幼居住該地自屬有權占有等
    語置辯，求為判決原告之訴駁回。
四、本件不爭執事項及爭點：
  (一)不爭執事項：
  1.高雄市○○區○○段第369 地號土地登記為國有，現由財政
    部國有財產局管理中。
  2.被告所有門牌號碼高雄市前金區○○○街91號加強磚造2 層
    房屋坐落於高雄市○○區○○段第369 地號土地上，如高雄
    市政府地政處鹽埕地政事務所96年7 月27日高市地鹽二字第
    09 600061 87號函附之土地複丈成果圖所示為51平方公尺。
  3.被告於35年10月1 日設籍在高雄市前金區○○○街91號（原
    53號），嗣於45年12月16日因服兵役遷出、48年10月7 日遷
    入，又於50年5 月5 日遷出，現仍居住該處。
  (二)本件爭點：
  1.被告所有之高雄市前金區○○○街91號房屋占用高雄市○○
    區○○段369地號國有土地51平方公尺，有無合法權源？
  2.原告得否依不當得利返還請求權，請求被告自88年2 月起迄
    95年12月止，按月給付5,333元之使用系爭土地補償金？
五、本院就兩造爭點分述判斷意見如下：
（一）被告所有之高雄市前金區○○○街91號房屋占用高雄市○
      ○區○○段369 地號國有土地51平方公尺，有無合法權源
      ？
    按以無權占有為原因，請求返還所有物之訴，被告對原告就
    其物有所有權存在之事實無爭執，而僅以非無權占有為抗辯
    者，原告於被告無權占有之事實，無舉證責任。被告應就其
    取得占有係有正當權源之事實證明之，如不能證明，則應認
    原告之請求為有理由（最高法院72年度台上字第1552號判決
    要旨參照）。本件原告為系爭土地之所有權人，被告所有之
    系爭建物占用系爭土地如附圖斜線部分所示之土地，有系爭
    土地登記謄本附卷可憑，復為兩造所不爭執，且經本院現場
    勘驗屬實，並有勘驗筆錄及複丈成果圖足憑（本院卷第39
    至44頁），堪信為真實，則被告自應就系爭房屋占有系爭土
    地之合法權源負舉證之責。被告雖以系爭土地於34年9 月間
    即已興建木造房屋，後於62年8 月28日由當時高雄市政府建
    設局來函命打通騎樓、整建房屋，當時係為配合政策整建為
    系爭房屋，故被告為有權占有等語置辯。惟查，被告所有之
    系爭建物址固早於34年間即已建置木造房屋，後又於63年間
    經整編門牌，此有被告所提出之戶籍謄本及高雄市政府警察
    局前金區戶政事務所63年3 月30日函附卷可憑（見本院卷第
    53 至54 頁），然此僅為系爭建物起造年間之證明，尚未能
    證明確經系爭土地所有權人之同意興建，又前台灣省高雄市
    政府建設局於62年8 月28日雖發函通知，請自行將抵觸騎樓
    地部分自行打通，然該函主旨係以「台端所住房屋˙˙˙」
    發文（見本院卷第55頁），並未認定系爭房屋為有權使用系
    爭土地，是縱系爭房屋已建造多年，亦非能認即有使用系爭
    土地之權限，被告無權占有系爭土地應可認定。
（二）原告得否依不當得利返還請求權，請求被告自88年2 月起
      迄95年12月止，按月給付5,333 元之使用系爭土地補償金
      ？
  (1)按無法律上原因而受利益，致他人受損害者，應返還其利益
    。雖有法律上原因，而其後已不存在者，亦同，此觀民法第
    179 條規定自明。故其得請求之不當得利範圍，應以他方所
    受之利益為度，非以請求人所受損害若干為準，而無權占有
    他人土地，可能獲得相當於租金之利益，為社會通常之觀念
    ，有最高法院61年臺上字第1695號判例可參。查本件被告與
    為系爭房屋之所有權人，無權占用系爭土地51平方公尺等節
    ，已如前述，故原告主張被告受有相當於租金之利益，致其
    受有相當於租金之損害，依不當得利之法律關係，請求被告
    返還所受之利益，應屬有據。又本件原告係請求占有期間為
    自88年2 月1 日起至95年12月31日止共計95個月之相當於租
    金之利益，自應准許。
  (2)再城市地方房屋之租金，以不超過土地及建物申報總價年息
    10% 為限，租用基地建築房屋亦準用之；而公有土地，以各
    該宗土地之公告地價為申報地價，免予申報，土地法第97條
    第1 項、第105 條及平均地權條例施行細則第21條定有明文
    。又基地租金之數額，除以基地申報地價為基礎外，尚須斟
    酌基地之位置，工商業繁榮之程度，承租人利用基地之經濟
    價值及所受利益等項，並與鄰地租金相比較，以為決定，並
    非必達申報總地價年息10% 最高額，最高法院68年度臺上字
    第3071號判例意旨亦可參酌。經查，系爭土地屬原告所有，
    為公有土地，應以公告地價為申報地價，而系爭土地89年7
    月迄今之申報地價為每平方公尺25,100元，有前開土地謄本
    在卷可按，參以系爭土地在所在位置，附近為地方法院、銀
    行，並毗鄰高雄市市○○路與成功路間，有系爭土地位置圖
    附卷可參，交通及生活機能雖均尚稱完善，故本院綜合上開
    所述，認原告請求相當於租金之利益，依土地申報地價年息
    5 ％計算應為適當。則被告自88年2 月1 日起至95年12月31
    日止，占用系爭土地所得相當於租金之不當得利數額合計
    506,635 元[ 計算式為：25,100×51×5 ％÷12×（17+42
    +30)=506,635，元以下不記入] 。
六、綜上所述，本件原告依民法不當得利之法律關係，請求被告
    給付相當於租金之不當得利506,635 元，為有理由。末查，
    本件支付命令係於96年4 月12日送達被告，有送達回證在卷
    可稽，從而，原告請求被告給付506,635 元，及自支付命令
    繕本送達翌日即96年4 月13日起至清償日止，按週年利率5
    ％計算之利息，為有理由，應予准許。
據上論結，本件原告之訴為有理由，依民事訴訟法第385 條第1
項前段、第78 條，判決如主文。
中　　華　　民　　國　　96　　年　　11　　月　　16　　日
                  民事第一庭法　官　陳嘉惠
正本係照原本作成。
如不服本判決，應於送達後20日內，向本院提出上訴狀並表明上
訴理由，如於本判決宣示後送達前提起上訴者，應於判決送達後
10日內補提上訴理由書（須附繕本）。
中　　華　　民　　國　　96　　年　　11　　月　　16　　日
                            書記官　陳掌珠
